【裁判字號】    99,台上,680
【裁判日期】    990422
【裁判案由】    損害賠償
【裁判全文】
最高法院民事判決              九十九年度台上字第六八○號
上  訴  人  交通部台灣鐵路管理局
法定代理人  乙○○
訴訟代理人  羅秉成律師
            魏順華律師
被 上訴 人  甲○○原名朱昭.
            振立工程有限公司
上 列一 人
法定代理人  丙○○  住同上
共      同
訴訟代理人  江錫麒律師
被 上訴 人  台灣電力股份有限公司
                    設台北市○○○路○段242號
法定代理人  丁○○  住同上
訴訟代理人  彭火炎律師
            張玉琳律師
上列當事人間請求損害賠償事件，上訴人對於中華民國九十八年
八月十九日台灣高等法院台中分院第二審更審判決（九十七年度
上更(二)字第四八號），提起上訴，本院判決如下：
    主  文
原判決關於駁回上訴人對於被上訴人甲○○、振立工程有限公司
之上訴及該訴訟費用部分廢棄，發回台灣高等法院台中分院。
其他上訴駁回。
第三審訴訟費用關於駁回上訴部分，由上訴人負擔。
    理  由
本件上訴人主張：被上訴人振立工程有限公司（下稱振立公司）
承包被上訴人台灣電力股份有限公司（下稱台電公司）位於苗栗
縣通霄及苑裡鐵路車站間之舊輸電線回收工程（下稱系爭工程）
，該公司僱用之系爭工程現場負責人即被上訴人甲○○於民國九
十年一月十一日上午十時二十分許回收舊輸電線時，疏未注意防
護，致苗栗縣通霄及苑裡站區○○路電線設備之三角架及主吊線
（下稱系爭電線設備），遭台電公司所有高壓輸電線掉落碰觸，
主吊線因短路而燒斷，致第一○○六次自強號列車緊急煞停，海
線列車行駛中斷，使伊受有派員搶修工料及營業損失等損害共新
台幣（下同）二百九十一萬九千三百三十二元。被上訴人為共同
侵權行為人，振立公司並應負民法第一百九十一條之三、第一百
八十八條之賠償責任，台電公司為工作物即輸電線所有人，亦應
依民法第一百九十一條規定負其責任等情，爰求為命振立公司、
甲○○、台電公司連帶給付二百九十一萬九千三百三十二元並加
計法定遲延利息之判決（上訴人原請求三百四十一萬七千三百八
十二元本息，嗣減縮聲明如上）。
被上訴人振立公司及甲○○則以：系爭主吊電線設備短路，係不
明異物碰撞造成，與伊施作系爭工程無關。又縱認伊應負侵權行
為損害賠償責任，惟上訴人於九十年四月四日即已知悉伊為賠償
義務人及所受之損害，遲至九十二年八月二十八日始提起本件訴
訟，其請求權已罹於二年時效期間，伊得拒絕給付。被上訴人台
電公司則以：上訴人並未舉證證明伊就輸電線之設置或保管有何
欠缺，及如何與系爭主吊電線設備接觸致生事故。況系爭事故發
生後，上訴人曾於九十年一月十六日及同年二月二十一日發函請
求伊賠償損害，知悉伊為賠償義務人，遲至九十二年八月二十八
日始提起本件訴訟，其請求權已罹於時效而消滅各等語，資為抗
辯。
原審審理結果，以：上訴人之自強號列車於前開時地，因系爭電
線設備斷落垂下有礙行車而緊急停駛，受有修理費用等損害共二
百九十一萬九千三百三十二元，經於九十年一月十六日、同年二
月二十一日發函台電公司，要求其賠償，台電公司於同年四月四
日函覆如為其承包商振立公司之過失，當飭該公司賠償。嗣鐵路
警察局第二警務段於同年十二月二日將鑑定報告函覆上訴人，並
將振立公司施工現場負責人甲○○以違反公共危險罪嫌移送偵辦
，經法院判處其罪刑確定在案。按經營一定事業或從事其他工作
或活動之人，其工作或活動之性質或其使用之工具或方法有生損
害於他人之危險者，對他人之損害應負賠償責任。又受僱人因執
行職務，不法侵害他人權利者，由僱用人與行為人連帶負損害賠
償責任，民法第一百九十一條之三、第一百八十八條第一項前段
分別定有明文。經查本件事故肇因於系爭電線設備掉落有礙行車
，而該主吊線係於七十八年架設完成，於案發前之九十年一月九
日經檢查並無異狀等情，經證人洪傳宗於台灣苗栗地方法院（下
稱苗栗地院）九十一年度易字第六四○號刑事案件審理中證述無
訛，並有鐵路沿線老舊橋樑重建工程總報告及工作報告附於該刑
事案卷可佐，足認上開主吊線於系爭事故發生前為正常使用，若
無外力，應無自行斷裂之可能。而當時主吊線上方僅有振立公司
為施作系爭工程所設置之安全防護網，事故發生時防護網雖未斷
裂，但台電公司之輸電線有燒痕，且防護網上有鋁線之殘餘線垂
掉於上，此亦有事故現場彩色照片可稽，堪認係台電公司之輸電
線碰觸上訴人之主吊線而引起主吊線短路，產生火花而燒斷。又
鐵路警察局第二警務段檢送現場證物包括二截斷損之鐵路主吊線
與一截台電公司之輸電線，委託工業技術研究院工業材料研究所
鑑定結果，認依有些股呈現熔斷特徵，其餘數股為受拉力作用而
扯斷且並無受外物敲擊之痕跡，研判此吊線單純係因短路產生火
花而燒斷。主吊線之材質為純銅，但在該主吊線銅線被熔斷處可
偵測出高濃度之鋁成分存在，顯然主吊線是與鋁材之外來物件相
碰觸而造成短路。送驗時一併送作為比對之台電公司輸電線樣品
，經過化驗後即為純鋁之材質，因此合理推測該主吊線極有可能
是與台電公司輸電線相接觸而短路燒斷等語，有測試報告可稽；
另依現場照片所示，上訴人之主吊線確有遭碰觸及熔斷掉落地面
之情形，參以甲○○及吳金祥（即振立公司技術員，於事故發生
當時在現場施作系爭工程）於九十年一月十一日警訊中坦承事發
時係振立公司在現場施作台電公司之導線更換工程，吳金祥並陳
稱其架設更換台電高壓線保護架上方還有二條高壓電線還未收，
因公司收線機台於事故當天早上九時三十分左右已滿，故未再收
高壓電線；另上訴人新竹電力段副段長張顯陽在同上警訊中陳稱
：台電的施工架上有異物掉落，碰觸主吊線造成短路熔斷主吊線
各等語，可知振立公司於事故發生前未將高壓線回收完畢，殘留
部分高壓線在保護架上，是鑑定報告認系爭主吊線係與台電公司
輸電線相接觸而短路燒斷等情，自可採信。振立公司辯稱上訴人
之電線設備短路跳電，係因不明異物碰撞所造成，與伊公司施工
無關云云，尚非可採。次查甲○○係振立公司工地現場負責人，
負責系爭輸電線更新工程，於回收上開輸電線時，本應注意施工
安全，隨時注意防護網內輸電線是否全部回收完畢，有無殘留之
情形，避免危險之發生，且依當時情形，並無不能注意之情事，
竟疏未注意防護而造成上開事故發生，自有過失，應就其過失負
損害賠償責任。而振立公司係甲○○之僱用人，亦應負民法第一
百八十八條第一項之僱用人責任。再土地上之建築物或其他工作
物所致他人權利之損害，由工作物之所有人負賠償責任，但其對
設置或保管並無欠缺，或於防止損害之發生，已盡相當之注意者
，不在此限，民法第一百九十一條（原判決誤載為一百九十一條
之三）固定有明文。惟台電公司係將工程發包予振立公司施作，
由振立公司搭置保護架施工，依上述系爭事故發生之緣由，台電
公司自不負民法第一百九十一條第一項之賠償責任。末查被上訴
人等均為時效之抗辯，或謂上訴人新竹電力段副段長張顯陽於系
爭事故發生當日即九十年一月十一日曾在警訊中表示要對台電公
司及振立公司提出告訴及求償，時效應自該日起算；或謂台電公
司曾於九十年四月四日覆函上訴人如屬承包商振立公司之過失，
始負賠償責任，上訴人即知悉被上訴人為賠償義務人云云。然張
顯陽僅係代表上訴人新竹電力段前往警局應訊，既非上訴人之法
定代理人，亦無提出已受上訴人委任之憑據，上訴人事後復否認
其委任張顯陽代為提出請求，是張顯陽縱受託代表應訊，亦難認
有代表上訴人提出請求之權限，請求權時效無從自事發日起算。
惟上訴人既於九十年四月九日收受台電公司函文，應認自斯時起
知悉賠償義務人為振立公司；上訴人主張其於九十年十二月二日
知悉系爭事故鑑定結果，始確定賠償義務人為何人，時效自該日
起算云云，即無足取。又上訴人曾於九十一年七月五日向苗栗地
院起訴（九十一年度訴字第三二○號），請求台電公司及振立公
司連帶賠償，其時二年之請求權時效尚未屆滿，嗣該事件雖依民
事訴訟法第一百九十條第一項前段規定視為撤回訴訟，上訴人於
九十二年八月二十八日再提起本件訴訟，其再起訴時雖逾二年，
但時效因撤回起訴而視為不中斷者，仍應視為請求權人於提出訴
狀於法院並經送達之時，已對義務人為履行之請求，如請求權人
於法定六個月期間內另行起訴者，仍應視為時效於訴狀送達時中
斷（最高法院六十二年台上字第二二七九號判例參照）。上訴人
於前一訴訟曾先後於九十一年八月九日、同年十一月十二日，九
十二年一月三十日提出準備書狀，及於九十二年三月二十日具狀
聲請停止訴訟程序，均應視為已對振立公司為履行之請求，而生
時效中斷之效力，其既於時效中斷後六個月內之九十二年八月二
十八日提起本件訴訟，依民法第一百三十條規定，其時效視為中
斷，振立公司辯稱請求權已罹於時效，尚無可採。但甲○○於事
故發生當日警訊時即供稱其係振立公司之工地現場負責人，施作
系爭工程等語，而上訴人係於九十年四月九日明確知悉賠償義務
人為振立公司，已如前述，事故發生當日，代表上訴人前往警察
局應訊之張顯陽，於當日復陳稱甲○○係台電工程外包商之工地
現場負責人等語，足認上訴人其時已知悉甲○○為振立公司之工
地現場負責人，雖就甲○○是否應負賠償責任乙節尚不明，惟於
九十年四月九日確認振立公司應就系爭事故負賠償責任時，自亦
能確認甲○○即為賠償義務人，乃遲至九十二年八月二十八日始
對甲○○提起本件損害賠償訴訟，顯已逾二年時效期限，是甲○
○為時效之抗辯，應屬可採。而連帶債務人中之一人消滅時效已
完成者，依民法第二百七十六條第二項規定，固僅該債務人應分
攤之部分，他債務人同免其責任，惟民法第一百八十八條第三項
規定，僱用人賠償損害時，對於侵權行為之受僱人有求償權，則
僱用人與受僱人間並無應分擔部分可言，倘被害人對為侵權行為
之受僱人之損害賠償請求權消滅時效業已完成，僱用人自得援用
該受僱人之時效利益，拒絕全部給付，是振立公司援引甲○○之
時效利益，拒絕給付，尚非無據。從而，上訴人請求被上訴人連
帶賠償二百九十一萬九千三百三十二元及其利息，均難謂有理由
，無從准許等詞，因而於上訴人減縮聲明範圍內，維持第一審所
為上訴人敗訴之判決，駁回其上訴。
關於廢棄發回部分（即上訴人請求振立公司、甲○○連帶賠償部
分）：
按民法第一百九十一條之三規定：「經營一定事業或從事其他工
作或活動之人，其工作或活動之性質或其使用之工具或方法有生
損害於他人之危險者，對他人之損害應負賠償責任」，係規定從
事危險工作或活動者之「自己責任」，至其受僱人是否有故意、
過失，應否負侵權行為責任，則非所問；僅受僱人如應負侵權行
為責任時，該從事危險工作或活動之人，尚應負民法第一百八十
八條第一項所定之僱用人責任而已。是被害人對於受僱人之侵權
行為損害賠償請求權縱已罹於時效，亦不妨其依民法第一百九十
一條之三規定，請求該從事危險工作或活動者賠償損害。查上訴
人係併依民法第一百九十一條之三及第一百八十八條第一項規定
請求振立公司賠償，而原審於論斷振立公司應否負賠償責任時，
雖援引民法第一百九十一條之三規定（見原判決第九頁倒數第五
行以下），但並未具體認定振立公司是否應依該規定負賠償責任
，僅以振立公司之受僱人甲○○應負侵權行為責任為由，認振立
公司應負僱用人之賠償責任（原判決第一二至一三頁），理由已
有不備。而振立公司如應依民法第一百九十一條之三規定負賠償
責任，且依原審所認定上訴人對於振立公司之請求權未罹於時效
，則依上說明，上訴人對於受僱人甲○○之請求權是否罹於時效
，即與振立公司應負之自己責任不生影響。乃原審僅以上訴人對
於甲○○之請求權罹於時效為由，遽認振立公司亦得拒絕給付云
云，於法自有可議。又原審認上訴人對於甲○○之請求權已罹於
時效，無非以上訴人於九十年四月九日知悉賠償義務人為振立公
司，而九十年一月十一日事故發生當日，代表上訴人前往警察局
應訊之副段長張顯陽，於當日陳稱甲○○係台電工程外包商工地
現場負責人等語，足認上訴人至九十年四月九日確認振立公司應
就系爭事故負賠償責任時，自亦能確認甲○○為賠償義務人等詞
，為其論據。惟按民法第一百九十七條第一項規定：「因侵權行
為所生之損害賠償請求權，自請求權人知有損害及賠償義務人時
起，二年間不行使而消滅」，所謂知有損害及賠償義務人之知，
係指明知而言；且須明知該人所為屬侵權行為，始足當之。而依
原審認定，甲○○所為之侵權行為，係「其擔任振立公司工地現
場負責人，負責振立公司所承包台電公司通霄及苑裡段從事架設
輸電線更新工程，於回收上開輸電線時，本應注意施工安全，隨
時注意防護網內輸電線是否全部回收完畢，有無殘留之情形，避
免危險之發生，且依當時情形，並無不能注意之情事，竟疏未注
意防護而造成上開事故發生」，可見其應負侵權行為責任，非僅
因擔任工地現場負責人之故；則縱上訴人於事故發生當日即知悉
甲○○為工地現場負責人，何以即可推論其明知甲○○所為屬侵
權行為？況原審亦認「張顯陽僅係代表上訴人新竹電力段前往警
局應訊，既非上訴人之法定代理人，亦無提出已受上訴人委任之
書面委任狀」（原判決第五頁），則張顯陽於警訊中知悉甲○○
為工地負責人，何以即可認上訴人知悉其情，亦滋疑義。原審未
詳予調查審認上訴人究於何時知悉甲○○為上述侵權行為，遽以
上訴人至九十年四月九日確認振立公司應就系爭事故負賠償責任
時，亦能確認甲○○為賠償義務人為由，認上訴人至九十二年八
月二十八日始對甲○○起訴，請求權已罹於時效云云，亦嫌粗疏
。上訴論旨，執以指摘原判決關於此部分為不當，求予廢棄，非
無理由。
關於駁回上訴部分（即上訴人請求台電公司賠償部分）：
按土地上之建築物或其他工作物所致他人權利之損害，由工作物
之所有人負賠償責任。但其對於設置或保管並無欠缺，或損害非
因設置或保管有欠缺，或於防止損害之發生，已盡相當之注意者
，不在此限。民法第一百九十一條第一項定有明文。查上訴人之
系爭電線設備掉落，係因振立公司承攬台電公司系爭輸電線更新
工程，於主吊線上方設置安全防護網（保護架），事故發生當日
振立公司未將防護網內之電線回收完畢，殘留部分高壓線在保護
架上，致與系爭主吊線碰觸，引起主吊線短路而燒斷掉落等情，
為原審合法確定之事實。台電公司之輸電線與上訴人之主吊線碰
觸，既係承攬人振立公司施工不當所致，非台電公司就該工作物
之設置或保管有欠缺致生損害，則原審認台電公司不負該民法所
定之賠償責任，經核於法並無違誤。又原審係依上訴人主張之民
法第一百九十一條規定而為論斷，此觀原判決引用該條文內容即
明（見原判決第一五頁倒數第一行至第一六頁第三行），雖將條
文誤載為一百九十一條之三，亦非理由矛盾。又原審已認定台電
公司非振立公司所搭置之保護架之所有人，則關於原審認依台電
公司提出之「零星輸電工積點發包要點」、「搭架施工」等規定
，可認台電公司就該保護架之設置或維護及防止損害之發生已盡
相當之注意義務云云，即屬贅述，其當否自與判決結果無涉。上
訴論旨，執以指摘原判決關於此部分為不當，聲明廢棄，難認有
理由。
據上論結，本件上訴為一部有理由，一部無理由。依民事訴訟法
第四百七十七條第一項、第四百七十八條第二項、第四百八十一
條、第四百四十九條第一項、第七十八條，判決如主文。
中    華    民    國  九十九  年    四    月  二十二  日
                      最高法院民事第一庭
                          審判長法官  蕭  亨  國
                                法官  葉  勝  利
                                法官  高  孟  焄
                                法官  許  澍  林
                                法官  黃  秀  得
本件正本證明與原本無異
                                      書  記  官
中    華    民    國  九十九  年    五    月    四    日
                                                      v

司法院資訊處製作；財團法人民間司法改革基金會備份。
